【裁判字號】    87,訴,1387
【裁判日期】    890831
【裁判案由】    分割共有物
【裁判全文】
臺灣臺南地方法院民事判決  八十七年度訴字第一三八七號
    原      告  丁○○
                戊○○
                甲○○○
    共      同
    訴訟代理人  趙哲宏律師
                楊淑惠律師
                宋金比律師
    被      告  庚○○      住台北縣板橋市○○里○○街三巷十三號
                            .
                乙○○      住.
    兼右一人
    訴訟代理人  丙○○○    住.
    被      告  己○○      住.
右當事人間請求分割共有物事件，本院判決如左：
    主    文
兩造共有之坐落台南縣柳營鄉○○○段四一六之六地號、地目建、面積零點伍伍玖貳
公頃土地，應分割如附圖丙案所示：Ａ部分面積肆伍平方公尺分歸原告丁○○取得；
Ｂ部分面積肆伍平方公尺分歸原告戊○○取得；Ｃ部分面積肆伍平方公尺分歸原告甲○○○取得；Ｄ部分面積肆伍平方公尺分歸被告庚○○取得；Ｅ部分面積貳貳玖壹平
方公尺分歸被告乙○○、丙○○○取得，並分別按應有部分五十一分之三十一、五十
一分之二十保持共有；Ｆ部分面積貳玖貳壹平方公尺，分歸被告己○○取得：Ｇ部分
面積貳零零平方公尺分歸兩造取得，按原應有部分之比例保持共有。
訴訟費用由被告庚○○負擔一二０分之一，被告乙○○負擔一二０分之三一，被告丙○○○負擔一二０分之二０，被告己○○負擔一二０分之六五，餘由原告負擔。
    事    實
甲、原告方面：
    一、聲明：請求判決如主文所示。
    二、陳述：
        （一）坐落臺南縣柳營鄉○○○段第四一六之六地號，地目：建，面積０．
              五五九二公頃土地（下稱系爭土地）係兩造所共有，應有部分原告連
              秀雲為一二０分之一，原告戊○○一二０分之一，原告甲○○○一二
              ０分之一，被告庚○○一二０分之一，被告乙○○一二０分之三一，
              被告丙○○○六分之一，被告己○○二四之一三，此有土地登記簿謄
              本乙份可稽。按兩造就系爭土地並無不分割之協議，系爭土地性質上
              亦無不能分割之情形。惟因屢催分割無效，原告等不得已乃提起本件
              訴訟。
        （二）為增進土地之經濟效用，請求准予分割如附圖丙案所示：Ａ部分面積
              肆伍平方公尺分歸原告丁○○取得；Ｂ部分面積肆伍平方公尺分歸原
              告戊○○取得；Ｃ部分面積肆伍平方公尺分歸原告甲○○○取得；Ｄ
              部分面積肆伍平方公尺分歸被告庚○○取得；Ｅ部分面積貳貳玖壹平
              方公尺分歸被告乙○○、丙○○○取得，並各按應有部分五十一分之
              三十一、五十一分之二十保持共有；Ｆ部分面積貳玖貳壹平方公尺，
              分歸被告己○○取得：Ｇ部分面積貳零零平方公尺分歸兩造取得，按
              原應有部分之比例保持共有。
    三、證據：提出土地登記簿謄本二件，地籍圖一件、地價證明書一件。
乙、被告方面：
    壹、被告乙○○、丙○○○部分：
        一、聲明：請求判決駁回原告之訴。
        二、陳述：
            （一）本件系爭土地廣大，依附圖甲分割方案將原告分得部分置於連外
                  道路中間，恐對系爭土地之利用不經濟，又系爭土地面積較大，
                  應以較寬廣之私設道路連接公路以利土地之開發，是被告提出如
                  附圖乙案，其連外道路前端寬二十一公尺之私設巷道，以利會車
                  ，後段則預留八公尺寬之道路，私設道路面積按兩造持分比例保
                  持共有。
            （二）又依附圖甲分割方案，其中ＡＢＣＤ部分勢必生畸零地無從供建
                  築始用，又被告乙○○分得部分並無對外連接道路，勢必為袋地
                  ，而被告丙○○○、己○○亦有相同之情形，是甲分割方案絕不
                  可採。
            （三）被告乙○○、丙○○○係夫妻，願保持共有，但主張依附圖乙案
                  所示分割Ｅ部分，因伊等當時購買土地時，係購買附圖乙案所示
                  之Ｅ部分，不希望其他共有人之土地位在其前面（北方），是以
                  丙案亦不可採。
    貳、被告己○○部分：
        一、聲明：請求判決駁回原告之訴。
        二、陳述：同意分割及採附圖丙案之分割方案。
    參、被告庚○○未於言詞辯論期日到場，亦未提出任何書狀作何聲明及陳述。
丙、本院依職權履勘系爭土地，並囑託台南縣水地政事務所依原告及被告丙○○○
    、乙○○所提出之分割方案及本院酌定之分割方案分別製作複丈成果圖；並向行
    政院農業委員會函查系爭土地是否受農業發展條例第十六條之限制。。
    理      由
一、本件被告庚○○未於言詞辯論期日到場，核無民事訴訟法第三百八十六條各款所
    列情形，爰依原告聲請，由其一造辯論而為判決。
二、本件原告主張：坐落臺南縣柳營鄉○○○段第四一六之六地號，地目：建，面積
    ０．五五九二公頃土地係兩造所共有，應有部分原告丁○○為一二０分之一，原
    告戊○○一二０分之一，原告甲○○○一二０分之一，被告庚○○一二０分之一
    ，被告乙○○一二０分之三一，被告丙○○○六分之一，被告己○○二四之一三
    ，此有土地登記簿謄本乙份可稽。按兩造就系爭土地並無不分割之協議，系爭土
    地性質上亦無不能分割之情形，惟因無法協議分割，為此依法提起本訴，請求裁
    判分割等情，業據其提出與所述相符之土地登記簿謄本一件為證，並為被告所不
    爭執，應堪信原告之主張為真實。
三、按共有人得隨時請求分割共有物，但因物之使用目的不能分割或契約定有不可分
    割之期限者，不在此限；又共有物之分割，依共有人協議之方法行之，分割方法
    不能協議者，法院得依任何共有人之聲請，以原物分配於各共有人，民法第八百
    二十三條第一項、第八百二十四條第一項第一款分別定有明文。經查坐落台南縣
    柳營鄉○○○段第四一六之六地號，地目：建，面積０．五五九二公頃土地，係
    兩造所共有，應有部分原告丁○○為一二０分之一，原告戊○○一二０分之一，
    原告甲○○○一二０分之一，被告庚○○一二０分之一，被告乙○○一二０分之
    三一，被告丙○○○六分之一，被告己○○二四之一三，有土地登記簿謄本附卷
    可稽，兩造間並無不為分割之約定，依其使用目的，亦無不能分割之情形，又查
    雖系爭土地經編列為特定農業區特定目的事業用地，惟經本院向行政院農業委員
    會函查結果，經該會以八十九年六月八日八九農企字第八九０一二九六九三號函
    覆：系爭土地所編列之「特定農業區特定目的事業用地」不屬於農業發展條例第
    三條第一項第十一款所稱之「耕地」，故其分割亦不適用農業發展條例第十六條
    相關規定等語綦詳，足見系爭土地亦無法令禁止分割之規定，且兩造復無法協議
    分割，則原告依前揭法條之規定，訴請判決分割，於法洵無不合，應予准許。
四、再按共有物之分割，應由法院依民法第八百二十四條命為適當之分配，不受當事
    人主張之拘束。又分割共有物時，法院應參酌當事人之聲明、共有物之性質、經
    濟效用及全體共有人之利益等因素公平為之。經查：系爭土地地形完整，係屬空
    地，僅種植有農作物，並無其他建物或地上物，僅北側面臨道路，路寬六米外，
    並無其他通路等情，業經本院會同台南縣水地政事務所勘測現場屬實，有勘驗
    筆錄在卷可憑，復為兩造所不爭，足見上開系爭土地之使用情狀堪信為真實。又
    查被告乙○○、丙○○○亦表明分割後願意繼續保持共有，業據陳明在卷。再查
    ，就系爭土地之分割方法，一為原告及被告己○○主張之附圖丙案分割方法，一
    為被告乙○○、丙○○○所主張之附圖乙案分割方法（原告本係主張附圖甲案，
    嗣本院審理中，捨棄該方案，改採附圖丙案，故就甲案不再贅述），依上開二者
    之分割方法，分割後每一筆土地完整，且符合兩造所主張之位置，利於開發使用
    而能增加土地利用之經濟效益，且各共有人所分得之土地均面臨道路足供通行，
    又分割後各共有人土地之最小寬度及深度（原告及被告庚○○因應有部分較少，
    所分得之土地面積亦小，然均面寬三．五公尺，符合建築最小寬度之規定），均
    符合台灣省畸零地使用規則第三條之規定，並無分割後土地面積狹小構成畸零地
    之情形。而二者唯一之不同處，在於所預留供作道路使用之土地位置及面積，依
    附圖丙案所預留之道路長二十五公尺、寬則八公尺，連接北側之六公尺寬現有道
    路，其道路筆直，兩造均得以面臨道路通行使用，該道路（丙案所示Ｇ部分）之
    面積僅須二百平方公尺，反之，依附圖乙案，將原告及被告庚○○應有部分少，
    所分得面積小者，分割在裏地，則為使其等得有通路通行至北側之現有道路，必
    如乙案所示之Ｇ部分，由系爭土地之北邊界預留通路至南邊界，由北至南貫穿系
    爭土地之中央，所須使用之土地面積高達六一二平方公尺，為丙案道路面積之三
    ．０六倍，不符合土地最佳之使用情形，未能發揮土地之最高使用價值，且亦未
    能兼顧社會經濟利益。綜上各情，足見依附圖丙案所示之方割方法，較能符合土
    地現況及利用之經濟效益。至被告乙○○、丙○○○另辯稱：伊等當時購買土地
    時，係購買附圖乙案所示之Ｅ部分，是希望依乙案分割，不要有共有人之土地位
    在其前面（北方）云云，惟查系爭土地係兩造分共有，自無特定部分之所有權，
    被告乙○○、丙○○○以所購得者係如附圖乙案Ｅ部分云云，於法顯有未合，殊
    不可採，此外，被告乙○○、丙○○○又未能提出兩造就系爭土地有何分管使用
    之約定，其主張應依附圖乙案分得Ｅ部分云云，亦非可取，併此敘明。
五、綜上所述，本院斟酌系爭土地之現有使用狀況、對外通行問題、位置及土地整體
    利用之經濟性及共有人間分割利益之均衡等情，認附圖丙案所示之分割方式，不
    但可發揮土地之經濟效用，亦兼顧全體共有人之利益及對外通行問題，認以附圖
    丙案所示之方法分割為適當，爰判決分割如主文第一項所示。
六、按敗訴之行為，按當時之訴訟程度為伸張或防衛權利所必要者，因該行為所生之
    費用，法院得酌量情形命敗訴之當事人負擔其一部。民事訴訟法第八十一條第二
    款定有明文。本件兩造同意分割，惟因分割方法兩造無法達成協議，被告乙○○
    、丙○○○於訴訟進行中提出之分割方案，為伸張及防衛權利所必要，是以，本
    院認本件訴訟費用應由兩造原應有部分之比例負擔如主文第二項所示。
七、結論：本件原告之訴為有理由，依民事訴訟法第三百八十五條第一項前段、第七
    十八條、第八十一條第二款、第八十五第一項但書，判決如主文。
中      華      民      國    八十九    年      八      月    三十一    日
                              臺灣臺南地方法院民事第二庭
~B法      官    蔡  美  美
右正本證明與原本無異。
如對本判決上訴，須於判決送達後廿日內向本院提出上訴狀（須附繕本）。
中      華      民      國    八十九    年      八      月    三十一    日
~B法院書記官    高  惠  美


司法院資訊處製作；財團法人民間司法改革基金會備份。
